臺灣高等法院臺中分院刑事判決　　　　　 民國九十二年度重上更(一)字第二六０號
　　上　訴　人
　　即　被　告　乙○○
　　選任辯護人　宋永祥
　　　　　　　　陳芝荃
右上訴人因違反山坡地保育利用條例等案件，不服臺灣彰化地方法院中華民國八十八
年七月三十一日第一審判決（民國八十八年度訴字第二一二號，起訴案號：臺灣彰化
地方法院檢察署八十七年度偵字第九九八０號，併辦案號：八十九年度偵字第五一一
六號），提起上訴，經判決後，由最高法院發回更審，本院判決如左：
    主      文
原判決關於乙○○部分撤銷。
乙○○共同依法應擬具水土保持計畫而未擬具，致生水土流失，處有期徒刑捌月。
    事      實
一、乙○○明知彰化縣花壇鄉○○○段第三九四之九二號土地（為案外人黃經常等人
    所共有），係經臺灣省政府於民國（下同）八十五年三月六日以八五府農水字第
    一二三一四號公告為山坡地保育利用條例第三條及水土保持法第三條第三款所稱
    之山坡地，竟：(一)於八十七年九月下旬間起，未依山坡地保育利用條例及水土保
    持法之規定擬具水土保持計畫，送請主管機關彰化縣政府核定，逕行擅自開挖整
    地，傾倒廢棄土約０．三六七一公頃（整平區為０．三０二三公頃、堆置廢棄物
    土區約０．０六四八公頃），並於八十七年九月二十六日以每日工資新臺幣二千
    元之代價，僱用有犯意聯絡及行為分擔之陳通好（業經判處罪刑確定在案）駕駛
    車牌ＳＮ─六一二號營業貨運曳引車，載運廢棄土傾倒於該山坡地上，致破壞原
    本地表水源涵養之功能，若遇豪雨，即無法確實涵養水源，且泥沙土石亦必大量
    流失，顯然已致生水土流失；迨至八十七年九月二十六日十五時二十分許，陳通
    好駕駛曳引車在該地傾倒廢棄土時，為警當場查獲。(二)甲○○（業經判處罪刑確
    定在案）於八十八年初起受僱於乙○○從事載運廢土之貨車司機，並與乙○○基
    於犯意之聯絡，由甲○○駕駛車牌號碼ＲＸ─九二二號營業貨運曳引車，載運廢
    棄土傾倒於該山坡地上，致破壞原本地表水源涵養之功能，若遇豪雨，即無法確
    實涵養水源，且泥沙土石亦必大量流失，顯然已致生水土流失。迨至八十八年二
    月二十八日下午三時二十分許，甲○○駕駛該曳引車在該地傾倒廢棄土時，為警
    當場查獲。
二、案經彰化縣警察局彰化分局報請臺灣彰化地方法院檢察署檢察官偵查起訴及移送
    併辦。
    理      由
一、關於右開事實欄一(一)部分，訊據上訴人即被告（下稱被告）乙○○對於右揭時地
    未依山坡地保育利用條例及水土保持法之規定擬具水土保持計畫，送請主管機關
    彰化縣政府核定，逕行載運廢棄土傾倒之事實坦承不諱，核與共犯陳通好所供情
    節相符，被告雖辯稱：伊均係應地主之要求，前往傾倒廢土，以為地主利用，未
    曾傾倒廢棄物，伊不知該地係屬山坡保育地，且伊僅傾倒建築廢棄土，並未開挖
    整地及傾倒垃圾，應無致生水土流失云云，然查被告於右揭時地開挖整地及傾倒
    廢棄土之事實，業據被告於警訊及偵查中供承不諱，並經原審會同彰化縣彰化地
    政事務所人員至現場勘測明確，有土地登記簿謄本一份、警卷所附之八十七年九
    月二十六日現場照片六幀、原審八十八年五月五日及同年六月九日勘驗筆錄及現
    場照片十六幀、土地複丈成果圖乙件、筆錄等件附卷可資佐證，被告所辯並未開
    挖整地云云，要非可採。關於右開事實欄一(二)部分，被告對於在右揭時地僱用甲
    ○○傾倒廢土之事實坦承不諱，核與共犯甲○○所供情節相符，且有彰化縣彰化
    地政事務所土地複丈成果圖乙件、現場照片二十三幀及土地謄本一份附卷可資佐
    證。次查彰化縣花壇鄉○○段第三九四之九二號土地係屬山坡地保育利用條例第
    三條及水土保持法第三條所公告劃定之山坡地，業經臺灣省政府於八十五年三月
    六日以八五府農水字第一二三一四號公告為水土保持法第三條第三款所稱之山坡
    地，有彰化縣政府八十七年十一月二十四日八七彰府農保字第二一九一三二號函
    及附件一份在卷可憑，且依土地登記簿謄本所示，該土地列為山坡地保育區，自
    屬山坡地無疑。又「致生水土流失」之認定標準，依行政院農業委員會八十五年
    二月一日八五農林字第五一０三六０九Ａ號函覆表示：在水土保持法中言，例如
    有同法施行細則第三十五條第一項第一款至第七款情形之一者，即可稱為「水土
    流失」，本件依現場相片內容顯示，被告右揭開挖整地行為，未為任何水土保持
    措施，顯然已嚴重破壞原本地表水源涵養之功能，若遇豪雨，即無法確實涵養水
    源，且泥沙土石亦必大量流失，顯然已致生水土流失，再原審於八十八年五月五
    日及同年六月九日二次勘驗時，現場多處傾倒廢棄土，溪谷前傾倒整排石子，多
    處土石下陷，產生裂縫，該地水土已有流失現象，有上揭勘驗筆錄及現場照片十
    六幀在卷可參，被告所辯未致土石流失云云，亦非足採。關於共犯陳通好、甲○
    ○部分，亦經原審分別判處罪刑確定在案（見原審八十八年度訴字第二一二號、
    九十年度訴字第三八號判決）。綜上所述，本件事證明確，被告所辯無非飾卸之
    詞，委無可採，被告犯行堪以認定，應予依法論科。
二、查被告依法應擬具水土保持計畫而未擬具，致生水土流失，核其所為，係犯山坡
    地保育利用條例第三十五條第三項前段與水土保持法第三十三條第三項前段之罪
    。按山坡地保育利用條例係規範依自然特徵，應用工程、農藝或植生方法，以防
    治山坡地沖蝕、地滑、土石流失之災害，保護自然生態景觀、涵養水源。所稱山
    坡地，係指國有林事業區、試驗用林地及保安林地以外，經省（市）主管機關參
    照自然形勢、保育利用需要，予以核定公告之公、私有土地，故山坡地保育利用
    條例應係水土保持法之特別法，依法規競合之特別法應優先適用普通法原則，本
    件被告所為，應論以山坡地保育利用條例第三十五條第三項前段之罪。公訴人認
    被告係犯水土保持法第三十三條第三項前段之罪，容有未洽，起訴法條應予變更
 。被告與共犯陳通好就事實欄一(一)部分，被告與共犯甲○○就事實欄一(二)部分，
    有犯意聯絡及行為分擔，均為共同正犯。本案移送併辦部分（八十九年度偵字第
    五一一六號），雖未經檢察官提起公訴，惟被告該部分犯行，與起訴部分有接續
    犯之關係，屬於實質上一罪，依審判不可分原則，本院自得併予審理。又按廢棄
    物清理法所稱之廢棄物，分為一般廢棄物及事業廢棄物二類；建築廢棄物，固屬
    於事業廢棄物之範圍。然依內政部訂頒之「營建剩餘土石方處理方案」，營建剩
    餘土石方之種類包含建築工程、公共工程及建築物拆除工程施工所產生之剩餘泥
    、土、砂、石、磚、瓦、混凝土塊。另依行政院環境保護署八十七年十一月三十
    日環署廢字第００八０四二九號函所示，建築廢棄土、砂石、磚瓦，如依「營建
    廢棄土處理方案」之規範，併於工程剩餘土方辦理，其自出產至使用，均為資源
    利用狀態，故不以廢棄物認定。是以營建剩餘之廢棄土石、磚瓦等物，如依上開
    規範，可作為資源利用者，即不屬於上述廢棄物之範圍。本件被告所載運者係建
    築剩餘之廢棄土、磚塊、砂石，得依營建剩餘土石方處理方案之規範，併於工程
    剩餘土方辦理而為可利用之資源，已據被告於本院供述明確，足見被告所載運者
    並非廢棄物。又依八十六年三月二十八日修正之廢棄物清理法之規定，違反該法
    規定，僅科處罰鍰而已，並無刑罰之規定，至八十八年七月十四日修正之廢棄物
    清理法始有刑罰之規定，本案之犯罪時間係八十七年九月下旬、八十八年初至同
    年二月間，依罪刑法定主義之原則，應適用行為時之八十六年三月二十八日修正
    之該法，本件檢察官起訴及移送併辦之罪名均為水土保持法第三十三條第三項前
    段之罪，應無廢棄物清理法適用之問題，附此敘明。原審對於被告予以論罪科刑
    ，固非無見，惟查原審對於上開具有接續犯而屬實質上一罪關係之併辦部分（八
    十九年度偵字第五一一六號），未及一併審理，即有未合，被告上訴否認犯罪，
    指摘原判決關於被告部分不當，雖無足取，然原判決關於被告部分既有上述可議
    之處，即屬無可維持，仍應由本院將原判決關於被告部分予以撤銷改判，爰審酌
    被告為圖私人利益，於上址開挖整地，不思依法應擬具水土保持計畫，設置維護
    設施，致土石流失，破壞生態景觀，及其犯後之態度等一切情狀，量處如主文第
    二項所示之刑，以示懲儆。
三、至於檢察官另案移送併辦部分（八十九年度偵字第六七二五號、第七四二六號）
    ，經查本案犯罪時間係八十九年九月下旬，而該併辦之犯罪時間係八十九年七月
    底至同年九月六日，兩案相距約兩年，該併辦部分係在原審判決之後所犯，且本
    案犯罪地點係彰化縣花壇鄉○○○段三九四之九二號土地，而該併辦部分之犯罪
    地點則為彰化市○○段七七之八、一九、三七、八三、八四、八五、八六號，二
    者犯罪地點不同，矧被告於偵查中亦供承：伊於八十七年九月二十六日被查獲後
    即未想再繼續倒廢棄土云云（見八十九年度偵字第五一一六號乙○○、甲○○違
    反水土保持法案卷第四十六頁反面），顯見該移送併辦部分係被告另行起意為之
    ，核與本案不具連續犯、牽連犯之裁判上一罪關係，本院無從併案審理，應予退
    回檢察官另行依法辦理，末此說明。
四、據上論斷，應依刑事訴訟法第三百六十九條第一項前段、第三百六十四條、第二
    百九十九條第一項前段、第三百條，山坡地保育利用條例第三十五條第三項前段
    ，刑法第十一條前段、第二十八條，判決如主文。
本案經檢察官丙○○到庭執行職務。
中      華      民      國      九十三  年      二      月      二十四  日
                                臺灣高等法院臺中分院刑事第十庭
                                      審判長法  官  林  照  明
                                            法  官  林  清  鈞
                                            法  官  吳  重  政
右正本證明與原本無異。
如不服本判決應於收受送達後十日內向本院提出上訴書狀，其未敘述上訴之理由者並
得於提起上訴後十日內向本院補提理由書（均須按他造當事人之人數附繕本）。
                                            書記官  林  育  德
中      華      民      國      九十三  年      三      月      一      日
附錄：
山坡地保育利用條例第三十五條第三項前段：
第一項各款情形之一，致生水土流失、毀損水土保持處理與維護設施或釀成災害者，
處六月以上五年以下有期徒刑，得併科新臺幣六十萬元以下罰金；因而致人於死者，
處三年以上十年以下有期徒刑，得併科新臺幣八十萬元以下罰金；致重傷者，處一年
以上七年以下，有期徒刑，得併科新臺幣六十萬元以下罰金。
                                                                        Ａ
